【裁判字號】    97,重訴,278
【裁判日期】    971128
【裁判案由】    履行契約
【裁判全文】
臺灣臺中地方法院民事判決             97年度重訴字第278號
原      告  甲○○
訴訟代理人  丙○○
被      告  大城建設股份有限公司
法定代理人  戊○○
訴訟代理人  施瑞章律師
上列當事人間請求履行契約事件，本院於民國97年11月13日言詞
辯論終結，判決如下：
    主      文
原告先位之訴駁回。
被告應給付原告新臺幣壹萬元，及自民國97年6 月18日起至清償
日止，按年息5%計算之利息。
原告其餘備位之訴駁回。
訴訟費用新臺幣捌萬壹仟肆佰玖拾貳元，由被告負擔新臺幣壹仟
元，餘由原告負擔。
本判決原告勝訴部分得假執行。
    事實及理由
壹、兩造爭執要旨：
一、原告之聲明：
  (一)先位聲明：(1)被告應與原告簽訂坐落臺中市南區○○○○段
    258-3 地號土地，面積2746.00 平方公尺，權利範圍10萬分
    之487 ，及其上建物，建號22376 ，建物門牌：台中市○區
    ○○○路1142號20樓之1 ，所有權全部，及地下三樓編號B3
    -52 號之車位，長6 公尺，寬2.5 公尺，面積6.45坪，價金
    808 萬元之不動產買賣契約書。(2)被告應將前揭不動產所有
    權移轉登記予原告，並將不動產交付之。(3)被告應自97年6
    月1 日起至交付前項不動產之日止，按月給付原告新臺幣（
    下同）54,084元（不足1 月部分按比例計算），及至清償日
    止，按年息5%計算之利息。(4)被告應給原告奇美廠牌、32型
    DTL-732E310之電視1 台。
  (二)備位聲明：被告應給付原告325 萬元及自起訴狀繕本送達翌
    日起至清償日止，按年息5%計算之利息。
二、原告主張略以：其於97年4 月22日向被告訂購「大城大英國
    」建案、編號C5-17 樓房屋及其坐落基地，價款327萬元，
    後經被告同意，於同年月24日由妹婿丙○○代為改訂同建案
    、編號B1-20 樓如先位聲明所示房地及車位（下稱系爭房地
    ），價金808 萬元，已付訂金25萬元、簽約金40萬元，原約
    定翌日簽訂買賣契約書及辦理移轉登記手續。詎被告違約將
    系爭房地出售他人，並要求原告改訂編號B1-22 樓（頂樓）
    房屋，如不願更換願無條件退還訂金及簽約金，原告拒絕接
    受，於同年5 月21日向臺中市消費者保護官申訴而協商不成
    立。而訂購房屋預約單備註欄之記載，應僅就「訂金」而言
    ，被告已收受簽約金，契約即已成立，況銷售人員乙○○曾
    口頭告知被告公司係自行銷售，非代銷公司銷售，故無須經
    公司同意問題，且原告代理人丙○○係與職銜處長之銷售人
    丁○○議價，原開價要求比照訴外人陳彰仁以定價78折購買
    ，係丁○○以計算機按出定價81折之808 萬元數字及同意送
    液晶電視，且請示公司後隨即向丙○○恭喜，況原訂購之編
    號C5-17 樓係不二價，可見自無須經公司同意問題。故被告
    應與原告簽訂書面契約並移轉所有權及交付系爭房地。而因
    其不履行，原告未能如預定計畫於同年5 月底交屋，受有相
    當於租金每月13,521元之損害（按土地房屋申報總價10% 及
    車位租金2000元計算，即申報地價8071.2×土地面積2746平
    方公尺×應有部分10萬分之48 7＋房屋總價0000000 ＝0000
    000 元，0000000 ×10 %÷12＋2000＝13521） ，並按消費
    者保護法第51條規定請求3 倍之懲罰性賠償金，為此求予判
    決如先位聲明所示。本件因可歸責之事由不履行，為此依民
    法第249 條第3 項規定請求加倍返還定金及前述3 倍懲罰性
    賠償金合計325 萬元（650000×2 ＋650000×3 ＝0000000
    ），為此求予判決如備位聲明所示等語。
三、被告抗辯略以：原告於97年4 月22日，係向被告公司委託銷
    售房屋之萬群廣告企劃有限公司（下稱萬群廣告公司）現場
    銷售人員乙○○表示願以327 萬元承購編號C5-17 樓房屋，
    現場刷卡1 萬元及開立金額17萬元之本票，乙○○即與原告
    簽立訂購房屋預約單，被告公司同意上開價格，兩造於同日
    簽立房屋買賣契約書，原告刷卡及本票即轉為訂金及簽約金
    。原告於次日向乙○○表示不欲購買上開房屋，希望解除買
    賣契約，乙○○告知被告公司不會同意解約，且依兩造買賣
    契約第21條第2 項規定，被告得沒收已繳訂金及本票。同年
    月24日上午，原告委託其妹婿丙○○前來，表示願以808 萬
    元換購系爭房地，雖由乙○○另簽立訂購房屋預約單，然其
    上已載明：「本收據係暫收據用途，簽約後請繳回」、「此
    價格須經公司同意，若不同意則原金無息退還」，且乙○○
    已向原告代理人丙○○表示：不論原約解除或換購系爭房地
    價格，均須被告公司同意。而被告認為原告悔約不買編號C5
    -17 樓房屋在先，又要以低價購買系爭房地，遂不同意換屋
    要求，乙○○隨即告知原告，兩造即未簽立買賣契約書，況
    縱認為系爭房地買賣契約已成立，然該預約單既無約定交屋
    之確定期限，被告並得就價金行使同時履行抗辯權，故原告
    請求先位之訴履行契約、損害賠償均無理由。又原C5-17 樓
    房地之買賣契約仍存在，原告備位之訴請求返還定金亦屬無
    據等語。並聲明：原告之訴駁回。
貳、本件經兩造整理爭執不爭執事項如下：
一、不爭執事項：
  1.原告於97年4 月22日向被告訂購「大城大英國」編號C5 -17
    F 、面積20.3坪之房屋乙戶，價金327 萬元，當場刷卡1 萬
    元及開立面額17萬元之本票。原告於同日在書面買賣契約書
    親自簽章。
  2.原告於同年月24日，表示欲改訂系爭房地，價金808 萬元。
  3.原告於同日開立金額47萬元之本票給乙○○。
二、爭執之事項：
  (一)先位聲明部分：
  1.兩造有無「換戶」合意，而就系爭房地成立買賣契約？原告
    得否依據民法第348 條請求交付及移轉所有權？
  2.訂購單備註欄所載內容是否有效？
  3.原告得否請求按月賠償13521 元？暨消保法第51條之三倍懲
    罰性賠償金即每月40563 元？
  (二)備位聲明部分：原告得否請求被告加倍返還定金？暨消保法
    第51條之三倍懲罰性賠償金？
、得心證之理由：
一、先位之訴部分：
  (一)按請求履行債務之訴，除被告自認原告所主張債權發生原因
    之事實外，應先由原告就其主張此項事實，負舉證之責任，
    必須證明其為真實後，被告於其抗辯事實，始應負證明之責
    任，此為舉證責任分擔之原則。若原告先不能舉證，以證實
    自己主張之事實為真實，則被告就其抗辯事實即令不能舉證
    ，或其所舉證據尚有疵累，亦應駁回原告之請求（最高法院
    43年臺上字第377 號、17年上字第917 號判例參照）。次按
    當事人就法律行為可約定附有條件、期限等附款，條件者，
    指法律行為效力的發生或消滅繫於將來成否客觀上不確定事
    實，期限者，指法律行為效力的發生或消滅繫於將來可確定
    發生之事實。當事人對於法律行為效力附加條件之限制，係
    基於當事人為法律行為時對現狀之一定認識，或對其將來發
    展之期待，本乎私法自治原則准許當事人以特定事項構成意
    思表示內容之一部。其中，停止條件者，乃使法律行為效力
    發生之條件，即法律行為於條件成就時始發生其效力，解除
    條件者，乃使法律行為效力消滅之條件，即已發生之法律行
    為於條件不成就時保持其效力，於條件成就時當然失其效力
    （民法第99條參照）。法律行為之條件，依其內容得分為：
    (1)偶成條件：指其條件成否無關乎當事人意思，而決取於偶
    然事實。(2)隨意條件：指依當事人一方之意思即可決定其條
    件成就與否。尚可分為：純粹隨意條件：其條件成否純由
    當事人決定，別無其他因素；非純粹隨意條件：其條件成
    否除本於當事人意思外，尚須有某種積極事實；混合條件
    ：指其條件成就與否決取於當事人及第三人的意思。而法律
    行為附以偶成條件、非純粹隨意條件、混合條件者，均屬有
    效。在附純粹隨意條件的情形，其條件繫於債權人一方之意
    思者，無論為停止條件抑或解除條件，均屬有效。其條件係
    繫於債務人一方之意思者，若為停止條件則為無效；如為解
    除條件，仍為有效（參照王澤鑑著，民法總則，2000年9 月
    版，第454 至455 頁）。
  (二)原告主張其訂購編號C5-17F房地後，經被告同意換戶，另以
    系爭房地為標的成立買賣契約等情，已為被告否認，而原告
    提出之系爭房地訂購房屋預約單，固載有標的物及價金數額
    ，然尚載明「此價格須經公司同意，若不同意則原金無息退
    還…」等語，其字體大小適當清晰可見，且為原告自承已就
    此詢問銷售人員乙○○，足見其知悉上開記載內容。又證人
    乙○○並證述：開預約單意思就是如果已有明確議價，就開
    預約單，預約單都是代銷人員開立，所有價格都需公司同意
    ，所以備註欄有這樣的記載等語。雖原告另謂乙○○曾口頭
    告知並無價格須經公司同意問題云云，然與證人乙○○所證
    述：原告沒有質疑為何有此記載，伊也沒有說並無須經公司
    同意問題等情不符。而本件訂購房屋預約單既屬兩造簽立正
    式買賣契約前之重要憑據，茍證人乙○○於原告質疑後有此
    表示，原告自可輕易要求乙○○劃去該文字以資確認，然原
    告並未為之，其迄至本件訴訟中始為上開主張，即難以採信
    。而買賣價金多寡既契約要素，且為締約與否關鍵事由，茲
    雙方既於「預約單」明載價格尚須經公司同意，「若不同意
    原金無息退還」，又預約單上另載有「簽約日期」（有別於
    開立預約單之「訂購日期」），亦即本件房屋買賣，經雙方
    議價有初步結論後，迄至正式書面契約簽立前，被告公司尚
    得不予同意而使該預約單失效，故本件預約單應解為訂有被
    告不同意買賣價格即失效力而應原金返還之附款，而屬法律
    行為附有解除條件之情形。至於原告另謂丙○○係與乙○○
    主管丁○○議價，價格並由丁○○提出，丙○○係按定價78
    折開價云云，然前開訂購房屋預約單明定之解除條件附款既
    未經兩造特約另予刪除，無論買賣雙方如何開價、還價，仍
    不能使買賣契約當然成立生效，至於被告因不同意其銷售人
    員初步應允之價格，使消費者無法諒解，因而影響商譽，則
    屬另一問題。又原告另謂：上開備註欄之約定，應僅就「訂
    金」而言，如已付簽約金即無適用云云，然與上開約定所用
    文字不符，亦無可採。
  (三)而本件訂購預約單簽立後，被告公司旋由證人乙○○去電告
    知被告公司不同意該價格，且雙方迄未依原定日期簽訂買賣
    契約書等情，均為雙方所不爭執，再依原告提出之錄音譯文
    內容，僅足認原告之代理人丙○○於買賣糾紛發生後自陳：
    「廖處長打電話請示過公司同意，當時彼此都很高興也恭喜
    我」、「大家高高興興，我是在你們恭喜聲中離開接待中心
    」等情，暨萬群廣告公司人員徐德龍不同意出售系爭房地，
    並提出請原告改訂同建案Ｂ1- 22F之建議，然雙方迄無共識
    ，足見被告公司確已不同意該價格而使解除條件成就，故兩
    造因訂購預約單所成立之契約關係（買賣預約），因上開備
    註欄明定之解除條件成就，而失其效力。原告主張兩造買賣
    契約因雙方意思表示一致而成立生效，即無可採。則原告先
    位之訴，依民法第348 條規定請求被告與之簽訂書面契約，
    暨求予為所有權移轉登記，暨交付房地及電視機，或按債務
    不履行及消費者保護法第51條規定，請求被告按月給付相當
    於租金之損害及3 倍懲罰性賠償金，均屬無憑，無從准許。
二、備位之訴部分：
  (一)兩造因訂購預約單所成立之契約關係（買賣預約），因其解
    除條件成就而失其效力，既如前述，被告公司依兩造上開解
    除條件之附款所明定「若不同意（價格）則原金無息退還」
    之約定，自應全額返還已收款項。又被告另謂兩造間原編號
    C5-17 樓房地之買賣契約仍存在，故無須返還已收款項云云
    ，然本件經雙方積極議價磋商並重新開立訂購房屋預約單，
    且將原編號C5-17 樓房地買賣契約已付款項及已開本票轉為
    本件訂金，該預約單備註欄所載「此價格須經公司同意，若
    不同意則原金無息退還…」內容復係事先印就，並非因編號
    C5-17 樓房地解除與否有此特約，再衡酌被告迄至本件訴訟
    前，僅建議原告改定同建案Ｂ1- 22F房地，未曾就原編號C5
    -17 樓部分有何主張，兩造業已合意解除原編號C5-17 樓房
    地買賣契約即堪認定，被告此部分抗辯並無可採。
  (二)然本件依兩造所不爭執事實，僅足認定原告以刷卡方式支付
    1 萬元，暨簽立金額各17萬元、47萬元之本票，此外亦無上
    開本票業已到期暨由被告持之提示兌現之事證，故應認被告
    公司已收而應返還之款項為1 萬元，至於被告所收受之上開
    本票，既未據原告求予返還，本院無從准駁，併予敘明。又
    原告之聲明及請求原因事實，已表明其給付「訂金」25萬元
    及「簽約金」40萬元，因被告之不履行契約而應予返還，本
    院自得當事人所主張之事實及所提出之事證，依職權適用法
    律，不受原告所主張法律條文之拘束，併予敘明。再者，原
    告請求依民法第249 條第3 項規定加倍返還定金，暨求予依
    消費者保護法第51條規定加計3 倍懲罰性賠償金，既與上開
    法規所定「契約因可歸責於受定金當事人之事由，致不能履
    行」、「依本法所提之訴訟，因企業經營者之故意所致之損
    害」之要件不符，即無從准許。
  (三)綜據上述，原告備位之訴，請求被告給付原告1 萬元，及自
    起訴狀繕本送達翌日即97年6 月18日起至清償日止，按年息
    5%計算之法定遲延利息，為有理由。逾此部分之請求為無理
    由，應予駁回。
三、從而，原告先位之訴為無理由，應予駁回，而原告備位之訴
    ，請求被告給付原告1 萬元，及自起訴狀狀繕本送達翌日即
    97年6 月18日起至清償日止，按年息5%計算之法定遲延利息
    ，為有理由，應予准許，逾此數額之請求，則屬無據，應予
    駁回。
四、本判決原告勝訴部分所命給付之金額未逾500,000 元，應依
    職權宣告假執行。
五、本件事證已臻明確，兩造其餘攻擊防禦方法及舉證，核與判
    決並無影響，毋庸一一論列，又原告聲請傳喚證人王玉美，
    以證明乙○○曾告知本件價格毋庸再得公司同意云云，然既
    與系爭訂購房屋預約單之記載不符，自無調查之必要，附此
    敘明。
六、訴訟費用之負擔及宣告假執行之依據：民事訴訟法第79條、
    第389 條第1 項第5 款。
中    華    民    國    97    年    11    月    28    日
                  民事第三庭    法  官  林慧貞
正本係照原本作成。
如對本判決上訴，須於判決送達後20日內向本院提出上訴狀。
中    華    民    國    97    年    11    月    28    日
                                書記官


司法院資訊處製作；財團法人民間司法改革基金會備份。
